【裁判字號】    89,上易,360
【裁判日期】    891221
【裁判案由】    詐欺
【裁判全文】
臺灣高等法院刑事判決                            八十九年度上易字第三六號
    上  訴  人  臺灣宜蘭地方法院檢察署檢察官
    上  訴  人
    即  被  告  乙○○
    選任辯護人  羅明宏
右上訴人因被告詐欺案件，不服臺灣宜蘭地方法院八十八年度易字第三六二號，中華
民國八十八年十二月十七日第一審判決 (起訴案號：臺灣宜蘭地方法院檢察署八十七
年度偵緝字第一四五號、八十八年度調偵字第九號；併辦案號：八十八年偵字第三三
六六號、三三六七號)提起上訴，本院判決如左：
    主  文
原判決撤銷。
乙○○連續意圖為自己不法之所有，以詐術使人將本人之物交付，處有期徒刑壹年陸
月，緩刑伍年，緩刑期中付保護管束。
    事  實
一、乙○○意圖為自己不法之所有，明知自己無支付能力，竟基於概括之犯意，先後
    於（一）八十四年六月間，以其名義參加王茂寅在宜蘭縣羅東鎮住宅所召集由王
    妻丙○○負責，自同年月二十日起至八十六年十一月二十日止之民間互助會六會
    （採內標制。首會同時開標），每會會金新台幣 (下同）一萬元，計三十一會（
    含會首），每月二十日開標。詎乙○○於八十四年八月二十日以二千元、同年九
    月二十日以二千七百元、同年十月二十日以二千二百元、同年十二月二十日以二
    千五百元、八十五年四月二十日以二千三百元依序標得五會，致丙○○陷於錯誤
    而交付得標會款，計詐得會款二十三萬六千元、二十萬九千八百元（扣除乙○○
    死會一萬元）、二十一萬五千元（扣除乙○○死會二萬元）、二十萬二千五百元
    （扣除乙○○死會三萬元）、二十萬六千三百元（扣除乙○○死會四萬元）。乙○○僅繳會款至八十五年五月二十日後即逃匿。（二）八十五年五月間，乙○○
    佯稱需款致丙○○不知有詐，經由丙○○向第三人於同年五月中旬，分別借得三
    十萬元、三十八萬元及五十萬元共一百一十八萬元，在宜蘭縣羅東鎮新光保險公
    司乙○○服務處所父交付給李女。（三）乙○○向丙○○藉口表示願意支付標到
    後應支付之會款，使丙○○陷於錯誤，因而同意乙○○於八十五年五月二十日借
    標標得以丙○○名義參加，由游素卿擔任會首在其住處所召集之互助會，使不知
    情之會首游素卿因而交付該次得標會款七十三萬零八百元，乙○○詐得會款後，
    即逃匿無蹤。（四）八十五年五月間，乙○○先後二次至桃園縣甲○○之工廠，
    以需繳會款及其妹經營牛排館因狂牛症生意不好需款週轉為由，向甲○○借款，
    並表示願於四月至一年期間償還，致甲○○陷於錯誤，於同月五日、二十日分別
    交付五十萬元及四十萬元予乙○○，乙○○取得款項後即行逃匿。
二、案經被害人王茂寅、丙○○及甲○○訴請臺灣宜蘭地方法院檢察署檢察官偵查起
    訴，及移送原審併案審理。
    理  由
一、右開上訴人即被告乙○○對其於前揭時地，如何參加丙○○所負責之互助會，向
    丙○○借標所參加案外人游素卿召集之互助會，前者於標取五次會款，後者在得
    標取款後，即未繳納會款；暨乙○○先後向丙○○及甲○○借款等事實，供承不
    諱，並經告訴人王茂寅、丙○○、甲○○指訴綦詳，核符一致，且有互助會單（
    見原審卷第二十六頁、第五十九頁）、本票、支票及退票理由單（甲○○本票部
    分，見三七九○號偵查卷第六頁。丙○○本票、支票部分，見本院卷第十三至十
    五頁）在卷可稽。惟矢口否認有何詐欺犯行，辯稱：伊標來之會款及借來之款項
    都是借給妹夫戴朝發週轉用，所參加之互助會其中一會是戴朝發以伊名義參加，
    一會係戴朝發之員工以伊之名義所參加，希望他們自己清償云云。
二、然查，被告乙○○參加告訴人王茂寅所召集之互助會係八十四年六月，共參加六
    會，其得標日期分別為同年八月、九月、十月、十二月，及八十五年四月，又於
    八十五年五月份以丙○○名義借標一會，同期間復透過丙○○向第三人調借一百
    十八萬元及向甲○○稱需繳會款暨其妹需款週轉調借九十萬元，得逞後旋即逃匿
    ，告訴人於八十六年九月二十四日向檢察官提出告訴，經於同年十一月四日發佈
    通緝，有台灣宜蘭地方法院檢察署通緝書附於偵查卷可稽。被告乙○○名下並無
    財產，其八十五年度年所得僅四十七萬五千餘元，八十六年度則無年所得，八十
    四年度未見申報，此有財政部財稅資料中心八十九年四月二十六日資五字第八九
    ○八七二二五號函送查調資料明細表，及台灣北區國稅局羅東稽徵所八十九年四
    月二十七日北區國稅羅東徵第八九○七二五七號函復本院所檢送之上開八十五、
    八十六年度所得稅結算申報書影本足佐（見本院卷第六十七至六十九頁、第五十
    五頁至六十六頁）。依被告所供八十五年當時係任職於新光人壽保險公司（該年
    度四十七萬五千餘元所得係該公司薪資），則被告應無迫切需要大筆款項之急。
    惟細繹被告一舉參加同一互助會計六會之多，每次應繳會款達六萬元以上，已超
    出其經濟能力甚明，復於起會未久即密集標得會款，不到一年時間標走五會並借
    標一會，再加上借款時間亦係集中在其得標後逃逸前夕，所得三百餘萬元，並非
    戔戔之數，足認其有於準備在籌集大筆款項後逃逸之事實，顯見被告於參加互助
    會及借款之初，即有為自己不法所有之意圖，至臻明確。雖被告以其上開所得款
    項係借貸給其妹婿戴朝發發放員工薪資，及其中互助會二會分別為戴朝發與其員
    工所參加云云置辯，並舉證人戴朝發於原審及戴來有（即戴母）在本院為證。然
    查，證人之證言原本極具不確定性，尤以證人與被告間或待證事項存有利害與共
    關係為甚。卷查戴朝發究竟經營何行業而必需向被告借貸四、五百萬元發放員工
    薪資，俱不見其說明，亦無任何事證證明，且查國內勞資爭議尤其關廠或結束營
    業者，多以積欠勞工薪資為夥。則戴朝發焉有單純為發放員工薪資而告貸四、五
    百萬元鉅款之理？所證上情，顯係為附和被告所為搪塞詐得款項下落之詞，難認
 為真實，要難遽採為被告有利之認定，核與被告所辯均無足憑信。被告詐欺之事
    證明確，犯行堪以認定。被告雖嗣後清償部分款項，亦無解於其犯罪之成立。
三、核被告乙○○所為，係犯刑法第三百三十九條第一項之詐欺取財罪，先後多次犯
    行，時間緊接，犯罪構成要件相同，顯係出於概括之犯意反覆為之，為連續犯，
    依法應以一罪論，並加重其刑。檢察官就被告向丙○○詐欺一百十八萬元部分，
    起訴書雖未敘及，惟本部分事實與起訴判罪部分有裁判上一罪關係，為起訴效力
    所及，本院應併予審判。原審據以論科，固非無見。惟查，（一）原判決就被告
    詐得互助會款之金額未明白認定詳載於事實，理由說明亦嫌疏漏，又認定被告將
    款出借給戴朝發，係意圖為第三人不法之所有，均有未合。（二）被告向告訴人
    丙○○借款一百十八萬元部分，早經檢察官以與起訴部分有裁判上一罪關係移送
    原審併案審理（即八十八年度偵字第三三六六號偵查卷，見原審卷第七頁台灣宜
    蘭地方法院檢察署之併案審理函），原判決就此部分漏未審究，亦嫌疏忽。被告
    上訴猶執己見，雖非可採，檢察官依告訴人之請求以原審就有裁判上一罪關係之
    部分犯罪事實未為審判，及量刑過輕等情提起上訴，為有理由，且原判決亦有可
    議，應予撤銷改判。爰審酌被告係初犯，並已與告訴人丙○○、甲○○達成和解
    ，先行賠償部分損害，餘款分期付款迄至本院辯論終結前，均有依約履行，及其
    犯罪動機、目的、手段、所生之危害、犯後態度等一切情狀，量處有期徒刑一年
    六月。
四、查被告乙○○前未曾受有期徒刑以上之刑之宣告，有台灣高等法院檢察署刑案紀
    錄簡覆表可徵（見原審卷第十四頁），其於本院調查中已與告訴人達成和解，除
    已先行清償甲○○十萬五千元、丙○○六十二萬五千元外，餘款則分期償還，有
    和解書可參（見本院卷第一三○、一三七頁），已見被告確有清償之誠意。雖告
    訴人具狀陳稱如被告因此獲得無罪或緩刑寬典，則被告其餘款項或即不再支付，
    被告所提供其現在老板作為支付憑證之支票屆期能否兌現亦屬未知，難讓告訴人
    再度信任；被告則於庭訊中信誓旦旦，堅稱其對於應負之責任絕不推諉，除四處
    奔波籌款清償部分款項外，現已覓得一正當工作，有固定收入足以償還分期款，
    提出宜蘭縣私立國民電腦補習班在職證明書一件為憑（見本院卷第一○九頁）。
    「嘴巴兩片唇，怎說都有理」，被告短時間內將一般市井小民或需耗費數年甚至
    更久方有可能賺取之前開金額盡納囊中，置他人之辛苦勞力於不顧，其行止固屬
    可議。惟財產犯罪除屬社會重大經濟案件者外，其被害人提起刑事告訴之最終目
    的無非在於能藉此獲得債權之滿足清償，因之債務人如事後能與債權人達成和解
    賠償損害，較之於債務人雙手一攤，一付能耐我何者為屬有利。查被告迄今已清
    償將近百萬元（含已到期之分期款部分），雖尚未能完全滿足告訴人之債權，但
    見其有補償被害人之意，殆可確定。倘被告一旦身繫囹圄，則告訴人其餘款項勢
    將難以獲償。按刑法假責任之追究以使人盡其義務，旨在刑期無刑，本院斟酌再
    三，認被告經此偵審教訓後應知警惕，當無再犯之虞，且應能信守言諾依約履行
    其每期應付分期款，因認對被告所處之刑以暫不執行為適當，爰依刑法第七十四
    條第一款規定併予宣告緩刑五年，以啟自新，並諭知緩刑期內付保護管束，以促
    其確實重然諾依約履行。
據上論斷，應依刑事訴訟法第三百六十九條第一項前段、第三百六十四條、第二百九
十九條第一項前段，刑法第五十六條、第三百三十九條第一項，第七十四條第一款、
第九十三條第一項、罰金罰鍰提高標準條例第一條前段，判決如主文。
本案經檢察官吳國南到庭執行職務。
中      華      民      國      八十九      年    十二    月  二十一    日
                              臺灣高等法院刑事第二十三庭
                                  審判長法  官  劉  靜  嫻
                                        法  官  宋      祺
                                        法  官  吳      燦
右正本證明與原本無異。
不得上訴。
                                        書記官  陳  靜  姿
中      華      民      國      八十九      年    十二    月  二十一    日
附錄本判決論罪科刑法條：
刑法第三百三十九條第一項
意圖為自己或第三人不法之所有，以詐術使人將本人或第三人之物交付者，處五年以
下有期徒刑、拘役或科或併科一千元以下罰金。


司法院資訊處製作；財團法人民間司法改革基金會備份。
